ACORDAO-COMPLETO-2327709

ACÓRDÃO 3515/2019 ATA 13/2019 - PRIMEIRA CÂMARA

VISTOS, relatados e discutidos estes autos de tomada de contas especial instaurada pelo Ministério do Turismo em desfavor de Márcio Santiago de Oliveira, Presidente da Federação de Convention & Visitors Bureaux do Estado de São Paulo - FC&VB-SP, em razão da impugnação de despesas do Convênio 1452/2010 (Siafi/Siconv 748694) , que tinha por objeto o apoio à realização do evento intitulado “IV Aberto Damha Golf Club Taça São Carlos de Golfe”;
ACORDAM os Ministros do Tribunal de Contas da União, reunidos em sessão da Primeira Câmara, ante as razões expostas pelo Relator, em:
9.1. com fundamento nos arts. 1º, inciso I, 16, inciso II, 18 e 23, inciso II, da Lei 8.443/1992, c/c os arts. 1º, inciso I, 208 e 214, inciso II, do Regimento Interno/TCU, em julgar regulares, com ressalva, as contas de Carlos Alberto da Silva, da Federação de Convention & Visitors Bureaux do Estado de São Paulo - FC&VB-SP e de Márcio Santiago de Oliveira, dando-lhes quitação;
9.2. recomendar ao Ministério do Turismo, tendo em vista as ocorrências constatadas nestes autos, avalie a conveniência e a oportunidade de:
9.2.1. deixar de patrocinar eventos fechados ou com restrições ao acesso do público em geral, motivando prévia e expressamente, mediante pareceres técnico e jurídico, os casos que, no entender desse órgão, apesar daquelas limitações, se mostrem realmente justificáveis, em razão do interesse público na promoção do turismo;
9.2.2. deixar de firmar convênios e similares nos quais não se verifique uma real necessidade do patrocínio federal por parte do proponente convenente, especialmente quando este não for ente público, mas entidade privada, ponderando-se, em cada caso, se há suficiência de fontes de custeio provenientes de patrocinadores diversos ou da própria entidade beneficiária em contraposição à limitação de recursos federais para satisfazer à demanda por fomento ao turismo em todo o país;
9.2.3. definir o interesse público no fomento ao turismo, em seus convênios e similares, de modo a prevenir que sejam firmados instrumentos que venham a realizar interesses preponderantemente privados ou cujo interesse público seja questionável;
9.2.4. definir, em seus instrumentos de convênio e similares, objetivando o patrocínio de eventos de fomento ao turismo, cláusula estipulando ao convenente a obrigação de recolhimento aos cofres do Tesouro Nacional ou da comprovação da correta utilização no objeto de eventuais valores arrecadados a título de ingresso, inscrição ou quaisquer cobranças para fins de conferir acesso ao evento patrocinado;
9.3. dar ciência deste acórdão ao Ministério do Turismo e ao responsável.

Tomada de contas especial (TCE) instaurada pelo Ministério do Turismo (MTur) em desfavor de Márcio Santiago de Oliveira, Presidente da Federação de Convention & Visitors Bureaux do Estado de São Paulo - FC&VB-SP, em razão da impugnação de despesas do Convênio 1452/2010 (Siafi/Siconv 748694), que tinha por objeto o apoio à realização do evento intitulado IV Aberto Damha Golf Club Taça São Carlos de Golfe.

Primeira Câmara

Federação de Convention & Visitors Bureaux do Estado de São Paulo - FC&VB-SP (07.471.844/0001-60)

3. Responsáveis: Carlos Alberto da Silva (XXX.797.948-XX); Federação de Convention & Visitors Bureaux do Estado de São Paulo - FC&VB-SP (07.471.844/0001-60); Márcio Santiago de Oliveira (XXX.250.668-XX).

13.1. Ministros presentes: Walton Alencar Rodrigues (Presidente), Benjamin Zymler, Bruno Dantas (Relator) e Vital do Rêgo.
13.2. Ministros-Substitutos presentes: Augusto Sherman Cavalcanti e Weder de Oliveira.

BRUNO DANTAS

Por registrar as principais ocorrências havidas no andamento do processo até o momento, resumindo os fundamentos das peças acostadas aos autos, adoto como relatório, com os ajustes necessários, a instrução da secretaria responsável pela análise da demanda (peça 24) , que contou com a anuência do corpo diretivo da unidade (peças 25-26) :
“INTRODUÇÃO
1. Trata-se de Tomada de Contas Especial instaurada pelo Ministério do Turismo (MTur) , em desfavor de Marcio Santiago de Oliveira, CPF XXX.250.668-XX, Presidente da Federação de Convention & Visitors Bureaux do Estado de São Paulo - FC&VB-SP, CNPJ 07.471.844/0001-60, em razão da impugnação total das despesas, por irregularidades na execução físico-financeira do Convênio 1452/2010, SIAFI/SICONV 748694, firmado com o Ministério do Turismo, que teve por objeto o Projeto ‘IV Aberto Damha Golf Club Taça São Carlos de Golfe’ e vigência até 30/11/2010, cujo valor é de R$ 163.350,00, sendo R$ 147.000,00 à conta do concedente, liberados por meio da ordem bancária 2010OB801441, de 15/10/2010.
HISTÓRICO
2. A aprovação do convênio, pelo Ministério do Turismo, se deu por meio do Parecer Técnico 1845/2010 (peça 1, p. 31-35) e do Parecer Jurídico 1867/2010 (peça 1, p. 36-50) . O Termo Convênio foi assinado em 27/8/2010 (peça 1, p. 51-70) .
3. A prestação de contas (peça 1, p. 89 - 90) concluiu pela reprovação sumária da execução física, em razão do caráter privado dos eventos, pois constatou-se que o torneio Aberto Damha Golf Club - Taça São Carlos de Golfe não foi aberto ao público, sendo permitida apenas a entrada dos jogadores, sócios do clube e convidados dos patrocinadores do evento. Apesar de ter havido cobrança de convites para o público em geral e cobrança de inscrições dos jogadores, o convenente não comprovou a reversão destes valores para a realização do objeto do convênio. Dessa forma, o apoio do MTur, repassando recursos públicos por meio de convênio, configurou subvenção social a entidade privada fora dos casos permitidos no caput do art. 16 da Lei 4.320/1964 e contrariando o disposto no item 9.6.2 do Acórdão 96/2008-TCU-Plenário.
3.1. Além disso, trata-se de evento comemorativo do aniversário da cidade de São Carlos - SP, o que também contraria o disposto no art. 16 da Portaria MTur 153/2009, que prevê as categorias de eventos geradores de fluxo turístico hábeis para celebração de convênios com o Ministério concedente.
4. Dessa forma, a prestação de contas do Convênio 1452/2010 foi considerada reprovada e houve glosa do valor integral das despesas apresentadas, em face de irregularidades na execução física do objeto, e a execução financeira deixou de ser analisada, nos termos do art. 87, § 2º, da Portaria MTur 112/2013. Marcio Santiago de Oliveira, responsabilizado solidariamente à convenente Federação de Convention & Visitors Bureaux do Estado de São Paulo, foi instado a ressarcir os cofres públicos, porém deixou de se manifestar nas oportunidades que lhe foram oferecidas. Os Relatórios de TCE 399/2015 (peça 1, p. 117-121) e de Auditoria 2369/2015 (peça 1, p. 137-139) , reforçaram o caráter privado do objeto do convênio e a irregularidade.
5. Apesar da Portaria MTur 112/2013 exigir o ressarcimento total do repasse em caso de reprovação da sua execução física, sem avaliação da execução financeira, documentos de contratação e de despesas relacionadas ao convênio achavam-se disponíveis no Portal dos Convênios (Siconv) , e foram objeto de pesquisa e exame pela equipe técnica da Secex-SP.
5.1. Com base no contrato da convenente com a São Carlos Golfe Clube e nota fiscal relativa ao aluguel do campo de golfe e instalações de apoio (peças 2 e 3) , no contrato da convenente com empresa para fornecimento de recepcionistas, pessoal para segurança, limpeza e manutenção dos eventos (peça 4) e dados esparsos, informais, do contrato para locação de arquibancadas, banheiros químicos, estandes, grupo gerador de energia, sistema de iluminação, palco, sistema de sonorização, tendas e sistema de vídeo e imagem (telão) , foi possível concluir que os eventos foram, de fato, realizados, em que pesem as irregularidades dos processos licitatórios adotados e da execução financeira do convênio.
5.2. Assim, considerou-se que a jurisprudência do Tribunal poderia ser aplicada por tratar-se de caso análogo àqueles em que não foi demonstrado o cumprimento do objeto, adotando-se a linha de entendimento do voto do Exmo. Ministro Bruno Dantas condutor do Acórdão 133/2015-TCU-Primeira Câmara, que ensejaria a glosa dos recursos do convênio, sem a citação das empresas contratadas para a prestação dos serviços.
6. A Federação de Convention & Visitors Bureaux do Estado de São Paulo, pessoa jurídica convenente, foi introduzida como responsável solidária com seu gestor, em decorrência da edição da Súmula TCU 286.
7. Assim, foram os responsáveis Marcio Santiago de Oliveira e Federação de Convention & Visitors Bureaux do Estado de São Paulo devidamente notificados para sanear os autos ou recolher o valor do débito, pelos Ofícios de Citação 3473 e 3475/2016-TCU/Secex-SP, de 5/12/2016 (peças 11 e 13) , ambas com ciência de recebimento das notificações em 12/12/2016 (peças 14 e 15) .
7.1. Foi também proposta pela equipe da Secex-SP, e aprovada por delegação de competência, a citação para responder pelo débito Carlos Alberto da Silva, Secretário Nacional de Políticas de Turismo à época, que deixou de observar o disposto no item 9.6 do Acórdão 96/2008-TCU-Plenário e, sem solicitar nenhuma avaliação técnica complementar para demonstrar o interesse público do convênio, aprovou sua celebração assumindo que haveria interesse do MTur no projeto, com base no interesse público na sua realização. A citação do responsável se deu por meio do Ofício de Citação 3474/2016-TCU/Secex-SP, de 5/12/2016 (peça 12) , com ciência de recebimento da notificação e pedido de prorrogação de prazo para atendimento em 12/1/2017 (peças 18 e 20) . Foi ressaltado no ofício citatório que a própria consultoria jurídica do MTur o havia alertado do referido Acórdão e que o convênio não poderia ser celebrado sem que fosse evidenciado o interesse público da avença.
8. Os responsáveis Marcio Santiago de Oliveira e Federação de Convention & Visitors Bureaux do Estado de São Paulo apresentaram suas alegações de defesa de forma conjunta, através de Ofício recebido na Secex-SP em 28/12/2016 (peça 17) . O Secretário Nacional de Políticas de Turismo à época, Carlos Alberto da Silva, apresentou sua defesa em 24/2/2017 (peça 22) .
8.1. As condutas atribuídas aos responsáveis foram as seguintes:
a) Conduta atribuída à Federação de Convention & Visitors Bureaux do Estado de São Paulo - FC&VB-SP, CNPJ 07.471.844/0001-60, e ao seu Presidente, Marcio Santiago de Oliveira, CPF XXX.250.668-XX: realização do projeto IV Aberto Damha Golf Club - Taça São Carlos de Golfe, sem que os eventos fossem abertos ao público em geral, permitindo somente a entrada dos jogadores, seus convidados, sócios do clube e convidados dos demais patrocinadores do evento, sendo que os convites e as inscrições dos jogadores foram pagos (não havendo demonstração de reversão desses valores ao objeto do ajuste, em afronta à Cláusula Terceira, Inciso II, ‘kk’, do Termo do Convênio) , assim caracterizando-se como evento de interesse privado, a despeito de ter informado o Ministério do Turismo que não haveria nenhum tipo de cobrança de ingresso;
b) Conduta atribuída ao senhor Carlos Alberto da Silva, CPF XXX.797.948-XX: celebrou o convênio sem ter avaliado o interesse público envolvido, a despeito do determinado no Acórdão 96/2008-TCU-Plenário, tendo sido alertado pela Consultoria Jurídica acerca desse Acórdão e que o convênio não poderia ser celebrado sem que fosse verificado, especialmente, o interesse público na realização do objeto conveniado.
EXAME TÉCNICO
Alegações de defesa e análise
9. A defesa da Federação de Convention & Visitors Bureaux do Estado de São Paulo, assinada pelo responsável Marcio Santiago de Oliveira, informou que:
Alegações de defesa:
9.1. Não houve cobrança de ingressos, fato apenas relacionado a anúncio em site pertencente a terceiro alheio ao contrato e que não teria sido comprovado pelo MTur, inclusive usando a seu favor a presença da fiscalização do Ministério concedente nos eventos e relatório de supervisão favorável ao cumprimento de todos os itens do plano de trabalho e que não teria identificado qualquer irregularidade na execução físico-financeira (peça 17, p. 1-2) .
Análise:
9.1.1. A negativa do responsável em relação à cobrança de ingressos não restou comprovada em documentos hábeis para demonstrar o livre acesso da população, sendo que a simples presença do técnico do Ministério em ato de supervisão e as imagens da assistência presente aos eventos insuficientes para comprovar a gratuidade, ainda mais porque partiu do próprio MTur, em seu relatório de avaliação da execução do convênio (peça 1, p. 91-92) , após pesquisas, a afirmação de que teria havido cobrança de ingresso.
9.1.2. Cumpre ressaltar que, de fato, consta relatório de inspeção in loco afirmando que não houve venda de ingresso (peça 1, p. 79) . Porém, posteriormente, como afirmado acima, após pesquisas, o próprio MTur reviu esse posicionamento. Os atos dos fiscais, embora gozem de presunção de veracidade, admitem prova em contrário.
9.1.3. A esse respeito, embora afirme que a informação de que estavam sendo cobrados ingressos tenha partido de um site pertencente a terceiro alheio, a evidência foi obtida no endereço eletrônico do próprio Damha Golf Club, local em que ocorreu o evento. Conforme o MTur (peça 1, p. 92) :
‘ (…) o evento objeto deste convênio não foi aberto ao público, sendo permitida a entrada somente dos jogadores seus convidados, sócios do clube e convidados dos demais patrocinadores do evento. Ressalta-se que para entrar no evento essas pessoas deveriam adquirir convites, exceto os jogadores, os quais pagaram por suas inscrições, conforme informado no sítio (http://www.dgc.com.br/noticias/noticia.asp?id=167, cf. anexo) 
Ressalta-se que para entrar no evento essas pessoas deveriam adquirir convites, exceto os jogadores, os quais pagaram por suas inscrições (…) sendo que o convenente encaminhou documentação negando que qualquer cobrança deste tipo seria realizada. Não houve comprovação da reversão destes valores para a realização do objeto. Nota-se, portanto, que o evento objeto deste convênio tem o caráter de evento privado, realizado anualmente e voltado para um público específico, a saber, jogadores de golfe, empresários patrocinadores, seus convidados e os sócios do Clube Dahma.’
9.1.4. A Secex-SP também realizou pesquisa na internet e encontrou informações semelhantes a respeito do evento, como se nota abaixo (grifou-se) , em nota extraída do blog especialista em golf, blogolfe:
 (…) ‘As inscrições para o IV Aberto Damha Golf Club - Taça São Carlos de Golfe, de 28 a 30 de outubro, se esgotaram em menos de 24 horas (…) 
Para repetir o sucesso dos anos anteriores, a organização do evento preparou mais uma programação única de shows e apresentações. Vale destacar que o IV Aberto Damha Golf Club - Taça São Carlos de Golfe é restrito a jogadores inscritos e convidados dos patrocinadores. (http://www.blogolfe.com/?p=2981, acesso em 30/4/2017) ’
 (…) 
9.1.5. Esta Unidade Técnica encontrou cópia do jornal Folha São Carlos, com informação semelhante (http://www.saci.ufscar.br/servico_clipping?id=10160, acesso em 30/3/2017) , em matéria dedicada ao evento.
9.1.6. Ante essas evidências de que o caráter do evento foi essencialmente privado, não se pode acatar as alegações de defesa dos responsáveis unicamente com base na afirmação de que havia um fiscal do Mtur in loco que atestou não ter ocorrido cobrança de ingresso. Em não havendo prova de má-fé do fiscal, uma possível explicação para esse erro é que não houve a venda física de ingressos nos dias do evento, ocorrendo a distribuição prévia de convites aos jogadores e convidados dos patrocinadores. De fato, as notícias acima informam que se tratava de evento fechado, de modo que, possivelmente, no dia do evento não houve qualquer tipo de venda de ingresso.
9.1.7. Porém, independentemente das causas que levaram o fiscal do MTur ao erro, a administração pode, de ofício, rever seus atos, caso haja evidências que apontem nesse sentido, como as transcritas acima. Nesse caso, ante tais evidências, cumpre àquele que administra os recursos públicos comprovar seu regular emprego, eis que é do gestor desses valores o ônus de demonstrar sua correta utilização. Portanto, caberia aos responsáveis evidenciar o caráter público do evento custeado com recursos do convênio, demonstrando que estava aberto ao público e que eventuais valores recolhidos foram revertidos ao evento, o que não aconteceu.
Alegações de defesa:
9.2. Em relação à comemoração do aniversário da cidade de São Carlos/SP (peça 17, p. 2) :
O fato de o evento acontecer simultaneamente aos festejos de aniversário da cidade, apenas corrobora com o movimento cívico de todos que de alguma forma contribuem para as ações públicas e privadas daquela comunidade. Em nenhum momento, a Federação de C& VB-SP informou que o evento dependia institucionalmente ou financeiramente dos festejos alusivos ao aniversário da cidade. O pleito solicitado e aprovado pelo Ministério do Turismo foi para realização de um CAMPEONATO DE GOLF e não de aniversário de cidade.
Análise:
9.2.1. Em pesquisa atual ao site do Damha Golf Club e em sites de busca da internet, com procura pelo ‘IV Aberto Damha Golf Club Taça São Carlos de Golfe’, vem a informação (grifamos) :
‘O prefeito Oswaldo Barba participou da premiação do IV Aberto Damha Golf Club que foi realizado em São Carlos entre os dias 28 e 30 de outubro. Considerado o melhor torneio amador do calendário nacional, o evento teve o patrocínio da Prefeitura de São Carlos, do Banco Alfa e do Grupo Encalso-Dahma e reuniu cerca de 150 jogadores e mais de mil convidados no Damha Golf Club. Na tarde do sábado (30) , o prefeito Barba saudou os participantes do torneio e salientou a importância de eventos como este. ‘O IV Aberto Damha Golf Club é uma das atrações em comemoração ao aniversário de São Carlos que será comemorado no próximo dia 4. Para o município, sediar um evento como este é uma grande satisfação. Este torneio eleva o nome de São Carlos e a presença de cada um de vocês enobrece a nossa cidade’.
9.2.2. Cumpre ressalvar, todavia, que a irregularidade objeto desta citação é a natureza privada do evento, fechado ao público em geral. Nesse caso, não se questionou exatamente o fato de que o evento ocorreu na data do aniversário da cidade, mas sim que: (i) o evento tinha natureza privada; e que (ii) os recursos obtidos com venda de ingressos e convites não foram revertidos ao objeto, como descrito na conduta objeto da citação.
Alegações de defesa:
9.3. Quanto à regularidade da celebração do convênio, afirmou que (peça 17, p. 2-3) :
‘O plano de Trabalho apresentado foi analisado e exaustivamente esmiuçado por técnicos do Ministério do Turismo. Várias diligências prévias foram realizadas, sem que algum funcionário do Ministério do Turismo alegasse a impossibilidade da concessão do convenio. Tanto que, após INÚMERAS DILIGÊNCIAS foi APROVADO e EMPENHADO pelo Ministério do Turismo. Ora, fosse o pedido inoportuno ou impertinente, que fosse então indeferido pelos técnicos do Ministério do Turismo antes de sua aprovação, o que NÃO FOI FEITO. O fato é que a entidade proponente realizou rigorosamente dentro das orientações apontadas pelos técnicos do Ministério do Turismo e, os cumpriu com extremo rigor legal os gastos constantes do Plano de Trabalho. Se podia ou não, se obedecia ou não portarias do Mtur, isso deveria ter sido observado e negado pelo Ministério do Turismo antes da aprovação. Uma vez aprovado, gerou obrigações e direitos de ambas as partes.’
9.4. No que diz respeito ao interesse público relacionado aos eventos do convênio, alegou que (peça 17, p. 3) :
‘… É obvio que o evento de golfe, traz em seu bojo, o fluxo turístico e negar isso, é desconhecer as estratégias do turismo mundial. O mundo inteiro apoia, patrocina e estimula os encontros entre os praticantes desta importantíssima modalidade esportiva. O próprio Ministério do Turismo e Embratur já fomentaram esse importante segmento, em função de sua capacidade de aumento no fluxo de turistas e pelo seu impacto econômico local (…) O interesse público no apoio a esse tipo de evento está previsto e toda doutrina nacional e internacional. No caso em tela, restou provado a alta ocupação nos hotéis durante o evento. Todo esse contingente de visitantes à cidade, gerou empregos diretos e indiretos na hotelaria, nos restaurantes, nos serviços de transportes terrestres, segurança, etc. O relatório final, resta provado através das fotos do evento e a sua repercussão na mídia regional.’
Análise:
9.5. A questão central não diz respeito ao suposto caráter elitista do golfe, mas sim ao fato de que o evento foi fechado ao público em geral, e, por isso, teve caráter nitidamente privado. O fato de o evento ter angariado recursos para a cidade é acessório e não demonstra o interesse público na celebração da avença. A natureza fechada e privada do evento rompe com o interesse público necessário. A esse respeito, cita-se parecer do Ministério Público junto ao TCU no âmbito do Acórdão 12.759/2016-TCU-2ª Câmara (grifou-se) :
‘Assim, em que pese sob o aspecto jurídico-formal a celebração do convênio tenha aparência de legalidade, sob o aspecto substantivo verifica-se que o acordo afronta o art. 1º do Decreto 6.170/2007 porque, sob o argumento de fomentar o turismo, visa o interesse econômico do convenente e seus associados. Considerando que o interesse em tais ajustes foi precipuamente privado, resta caracterizada a concessão de subvenção social a entidade privada, vedada pelo caput do art. 16 da Lei 4.320/1964, e que somente seria admissível mediante prévia aprovação em lei específica, nos termos do art. 26 da Lei Complementar 101, de 4/5/2000. Ante a inexistência de autorização legal, resta configurada a ilegalidade dos acordos em exame.’
Alegações de defesa:
9.6. Quanto à aprovação e cumprimento do plano de trabalho associado aos eventos do convênio, o defendente assegurou que (peça 17, p. 4) :
… ‘Por fim, ratificamos veementemente, que o plano de trabalho, quando de sua propositura, foi analisado e aprovado pela área técnica do Ministério do Turismo que se norteou pela diretriz de se ter no Ministério do Turismo, um departamento que fomentasse a realização de eventos na área de Golf, em razão de seu impacto em grupos de relevância econômica. De forma que, como diretriz, foi INTEGRALMENTE realizado e cumprido pela Convenente nos precisos termos de sua aprovação. Não há, portanto, que se falar de · descumprimento do Plano de Trabalho e imputar à entidade, responsabilidades inexistentes.’
Análise:
9.6.1. Uma vez que comprovadamente a entidade convenente realizou evento de caráter privado, e fechado, como restou demonstrado nos itens precedentes, o convênio não se achava habilitado para receber recursos federais, como se extrai da Lei 4.320/1964 anteriormente comentada, tendo o MTur deixado de observar então o que determina o Acórdão 96/2008-TCU-Plenário ao autorizar sua execução. Assim, os argumentos de defesa dos responsáveis nesse caso também não podem ser acolhidos.
9.6.2. Salienta-se que não se questiona a execução do objeto, mas sim a utilização de recursos públicos federais para fins privados.
Alegações de defesa e análise
10. Carlos Alberto da Silva, Secretário Nacional de Políticas de Turismo à época da aprovação do convênio, em suas alegações de defesa, informou que:
Alegações de defesa:
10.1. Descrevendo os objetivos institucionais do Plano Nacional de Turismo, envolvendo a ampliação do fluxo de turista e a qualificação desse fluxo, afirmou que os pontos relevantes da política pública do turismo foram identificados pelos técnicos do MTur no projeto apresentado pela FC&VB-SP para a realização do torneio Aberto Damha Golf Club - Taça São Carlos de Golfe (peça 22, p. 2) .
10.2. Apresentou pontos relevantes da prática do Golfe, que resultaram na transformação da modalidade esportiva em ‘importante indústria, associada ao turismo, e com um potencial de desenvolvimento muito elevado’. Tal característica teria dirigido a estratégia da Embratur na valorização desse esporte e motivado parceiras com entidades nacionais e internacionais a ele relacionadas (peça 22, p. 3) .
10.3. Afirmou que a consultoria jurídica do MTur, levando em consideração todos os fatores de atração de público pelo esporte discutido, ainda que diferente dos’ esportes de massa’, e outros aspectos legais, ‘liberou a via do convenio para assinatura deste Defendente, o que se configura concordância com os termos ali evidenciados’ (peça 22, p. 4) .
10.4. Descreveu a Portaria MTur 153/2009, nos aspectos de estabelecimento das espécies de eventos de apoio à comercialização, que inclui ‘Etapas de Eventos Esportivos - Nacional ou Mundial’ como eventos a serem apoiados, o que assegura que o art. 16 da portaria comentada foi observada na aprovação do convênio examinado (peça 22, p. 5) .
Análise:
10.5. O descrito nos subitens 10.1 a 10.4 anteriores aponta o torneio objeto do convênio examinado como elegível para receber recursos federais, e que poderia fazer parte do Plano Nacional de Turismo, porém apenas no caso de não possuir o caráter privado como ficou demonstrado nas análises precedentes, dessa forma ausente qualquer traço de interesse público na sua realização.
10.5.1. Não se está questionando o repasse de recursos federais para auxiliar a realização de um torneio de golfe aberto ao público, mas sim a utilização desses recursos para custear evento fechado, e, portanto, de natureza nitidamente privada.
10.5.2. E é notório que o repasse de recursos públicos, por meio do convênio, não pode configurar subvenção social a entidade privada, sem enquadramento nos casos permitidos no caput do art. 16 da Lei 4.320/1964, devendo sempre ser observada a determinação contida no Acórdão 96/2008-TCU-Plenário, item 9.6.2, conforme diversas vezes demonstrado nesta instrução.
10.5.3. Em relação ao parecer da consultoria jurídica, sua aprovação ao termo do convênio se dá sob a ótica meramente legal, sem adentrar em juízos técnicos. A procuradoria jurídica não avaliou se o convênio atendia ao interesse público, pois, para tal, precisaria adentrar em questões ligadas às áreas técnicas, mas, tão-somente, se a minuta do convênio atendia às leis e regulamentos. Como afirmado no item 9.5 desta instrução, convênio celebrado sem observar ao interesse público, muitas vezes, possui aparente legalidade jurídico-formal. Ademais, o parecer jurídico deixou claro que caberia ao concedente avaliar o interesse público da avença (peça 1, p. 41-42, grifou-se) ) :
 (…) 
‘Cumpre ressaltar que não poderá ser celebrado Convênio sem a verificação dos pressupostos necessários pela respectiva área técnica desta Pasta, a qual deverá analisar todos os aspectos técnicos da proposta de Convênio, especialmente o interesse do MTur na realização do projeto, o interesse público na sua realização (…) 
Diante disso, propomos que seja observado o que foi apontado nos itens acima, principalmente, o posicionamento, do Egrégio Tribunal de Contas da União que, em caso similar, analisando Convênio com objeto semelhante no Acórdão 96/2008 (…) 
Quanto ao interesse da Proponente no Projeto, tal análise é de responsabilidade do setor técnico competente quando do exame do Projeto’ (…) 
10.5.4. Assim, não cabe o acolhimento do que que foi apresentado como alegações de defesa nos subitens a que se refere esta análise.
Alegações de defesa:
10.6. Apresentou justificativas para o que foi apontado na Nota Técnica 523/2014 (peça 1, p. 91-94) , de início desqualifica as informações contidas no documento, afirmando que (peça 22, p. 6) :
 (…) ‘ (i) a decisão monocrática do técnico da Coordenação-Geral de Monitoramento, Fiscalização e Avaliação de Convênios, do Secretaria Nacional de Políticas do Turismo, que por inferência pessoal, constrói um conjunto de assertivas equivocadas sobre a natureza do evento, e (ii) o prazo decorrido entre a apresentação da Prestação de Contas do Convenio, em 10/12/2010 e a análise desta prestação somente em agosto 2014, um interregno de 4 anos, sendo muito tempo para uma avaliação embasada. Estes dois pontos são cruciais para a questão em análise com relação às conclusões equivocadas, mencionadas pelo técnico.’
10.7. E seguiu desqualificando a habilitação do técnico do MTur responsável pela análise da citada Nota Técnica, indicando que (peça 22, p. 6-7) :
 (…) ‘Com relação ao segundo ponto temos que, uma análise feita quatro anos depois da celebração do convenio e da realização do evento, por técnico recém-admitido no Ministério, que não foi capacitado para conhecer as políticas públicas do órgão, nem as estratégias de promoção e apoio à comercialização, distorce a realidade dos fatos.
Por fim, reputamos como frágil e, mais uma vez, equivocada a ilação do técnico do MTUR quanto ao IV Aberto Damha Golf Club Taça São Carlos de Golfe ser um evento para comemorar o aniversário da cidade de São Carlos, tentado descaracterizar a natureza do evento gerador de fluxo turístico, apoiado pelo MTUR, em conformidade com a Portaria 153/2009. Na realidade, o evento fazia parte do calendário de eventos da cidade, onde a comemoração do aniversário da cidade também está inserida, para iniciar na mesma época, o que somente fortalece os resultados obtidos.’
Análise:
10.8. De pronto, como afirmado anteriormente, não foi questionado na citação que o evento se inseriria meramente como promoção do aniversário da cidade, mas sim que foram utilizados recursos federais para custear evento de interesse privado.
10.8.1. Nos subitens 10.6 e 10.7, concentrou-se a defesa em desqualificar a equipe do MTur responsável pela avaliação da execução do convênio e a criticar a intempestividade das avaliações, fatos que prejudicariam a avaliação da correta execução do ajuste. Contudo, como já apontado em itens precedentes, existem sólidos elementos de que houve, sim, severa restrição de acesso ao público em geral, de modo que o evento se restringiu a jogadores, patrocinadores e seus convidados.
10.8.2. A Nota Técnica atacada serviu de base para os apropriados Relatórios de TCE e de Auditoria que fundamentam e dão corpo à tomada de contas especial em exame (item 4) .
10.8.3. Uma vez mais não é possível acatar as alegações de defesa contida nos subitens a que se refere esta análise.
Alegações de defesa:
10.9. Para reforçar seu ponto em relação ao equívoco da conclusão da examinada Nota Técnica, valorizou a justificativa apresentada pelo Proponente, à época, no sentido de que não haveria cobrança de ingressos, apenas taxa de inscrição de 250 jogadores esperados para o torneio, com público de 1.500 pessoas esperadas para cada dia do evento de 2010, além do ‘fortalecimento e divulgação do turismo local e regional, promoção, integração entre esporte e turismo’ (peça 22, p. 6) .
Análise:
10.9.1. De fato, consta informação do Plano de Trabalho de que (peça 1, p. 9) :
Não haverá cobrança de ingresso, somente de INSCRIÇÃO de R$ 390,00 para os jogadores que participam do torneio. Os valores arrecadados com a inscrição são destinados aos custos de arbitragem do evento, taxas da federação paulista de Golfe, despesas dos competidores durante o evento, confecção de materiais diversos (…) 
10.9.2. De acordo com informações obtidas em pesquisa na internet e transcritas acima, não houve, aparentemente, venda de ingresso, mas sim taxa de inscrição dos jogadores e distribuição de convites para patrocinadores e convidados. Nesse ponto, como se verá mais abaixo, o gestor não fez nenhuma avaliação criteriosa acerca do interesse público do evento, de como seria dado acesso à população local, mas apenas levou em consideração questões vagas, como o aumento da lotação de hotéis e promoção da gastronomia, o que, de per si, não demonstra a existência de interesse público, como evidencia a jurisprudência do Tribunal, transcrita no item 9.5 acima e em outros itens que se seguem.
Alegações de defesa:
10.10. Em suporte à sua defesa, valorizou também o fato de que existem no País eventos realizados por ‘entidades privadas sem fins lucrativos que cobram ingresso (não é o caso do evento em pauta) e recebem ao mesmo tempo recursos públicos federais, estaduais e até municipais sem que estejam infringindo as normas vigentes, sem que seja considerada irregularidade esta possibilidade’, citando como exemplos o desfile de escolas de samba em São Paulo e no Rio de Janeiro e o Festival de Parintins, no Amazonas (peça 22, p. 7) .
10.11. Em relação à inobservância do Acórdão 96/2008-TCU-Plenário, discordou da conclusão da Nota Técnica 523/2014, assegurando que (peça 22, p. 7-8) :
‘Ressalte-se que, na análise do pleito, tanto pela área técnica como pela Consultoria Jurídica, houve a observância do Acórdão 96/2008-TCU-Plenário. Neste sentido, não assistem razão as afirmações do técnico da Coordenação-Geral de Monitoramento, Fiscalização e Avaliação de Convênios, do Secretaria Nacional de Políticas do Turismo no que tange ao apoio a ‘evento fundamentalmente privado que pode ser caracterizada corno concessão de subvenção social a entidade privada fora dos casos permitidos no caput do art. 16 da Lei 4.320/1964’, restando claro que não é este o caso do convenio em pauta.
Neste sentido, não há o que se falar de celebração de convenio sem comprovação do interesse público entre o objeto do convenio e a política pública do turismo.’
Análise:
10.12. O Tribunal não nega a possibilidade de se cobrar por ingressos em eventos custeados com recursos do MTur, desde que se verifique o interesse público do ajuste e a reversão dos valores arrecadados à execução do objeto, como determinado no Acórdão 96/2008-TCU-Plenário. Nada disso ocorreu no presente caso.
10.12.1. A esse respeito, a Consultoria Jurídica já havia alertado o gestor quanto à necessidade de observar ao Acórdão 96/2008-TCU-Plenário, precipuamente quanto ao atendimento ao interesse público. Não por acaso, a consultoria jurídica trouxe ao conhecimento do gestor um caso concreto analisado no âmbito do Acórdão 96/2008-TCU-Plenário, relativo, exatamente, à celebração de convênio para realização de evento destinado ao golfe (peça 1, p. 41-42) :
‘Entretanto, a AMM apresentou ao MTur um Projeto inadequado para desenvolver o turismo naquela região, pois ô golfe não é um esporte de massa e seu público restrito não tem a capacidade de gerar emprego e renda necessários à sustentabilidade turística, prova disso é que foi necessário incluir um show de música: regional para atrair o público local Ademais, não existe qualquer estudo apontando o golfe como vocação turística do Vale do Araguaia, região que se destacado na mídia pela pesca esportiva e pelo ecoturismo. Nesse sentido, a Política Nacional de Turismo em seus ‘Macro Programas’ propõe maximizar ‘o aproveitamento das Potencialidades e as diferenças de cada região brasileira’, ‘contemplando nossa pluralidade cultural.’
10.12.2. A consultoria jurídica ainda frisou a necessidade de observância ao subitem 9.6.2 do referido decisum, o qual determinou que o Ministério do Turismo avaliasse o interesse público antes de celebrar a avença. Nada obstante, a justificativa para a celebração do convênio foi genérica, como transcrita abaixo (peça 1, p. 34) :
‘O INTERESSE PÚBLICO NA REALIZA CAO DO EVENTO está no fato de o evento buscar não só o fortalecimento do turismo de golfe, mas também, fortalecimento e divulgação do turismo local e regional, promoção, integração entre esporte e turismo, movimentação do setor gastronômico e hoteleiro, mas também a oportunidade de proporcionar momentos de lazer, diversão e descontração aos munícipes e visitantes. Isso, aliado a geração de empregos diretos e indiretos e contribuição com o aumento da arrecadação de impostos. Porém, ressaltamos que com a notabilidade que evento trazem ao município, possibilitaremos com o apoio do Ministério do Turismo contribuir para o incentivo ao fortalecimento dos traços turísticos e o desenvolvimento do potencial da cidade para outras modalidades de turismo, além do turismo de golfe….’
10.12.3. Não foi percebido nenhum empenho do gestor, antes de celebrar o convênio, em atender às recomendações da consultoria jurídica no sentido de evidenciar adequadamente o interesse público e atender ao Acórdão 96/2008-TCU-Plenário.
10.12.4. É mister salientar que, como visto no item 9.5, não basta como justificativa para celebrar o convênio promover o turismo local, sendo essencial que o recurso atenda a um interesse precipuamente público. Não se vislumbra de que forma pode ser atendido o interesse público em um evento fechado ao público, aberto apenas a patrocinadores, jogadores e convidados. O excerto abaixo, extraído de um site sobre golfe, demonstra como as atividades realizadas atendiam a um público pequeno, denotando o caráter privado do evento e a falta de interesse público no evento (http://www.golfe.esp.br/aberto-do-damha-comeca-o-maior-espetaculo-do-golfe/, acesso em 30/3/2017) :
‘Mordomias - Durante o torneio haverá ainda degustação de charutos Monte Pascoal e de cafés preparados em máquinas da Saeco, além de teste com equipamentos de golfe da São Bento Golfe e da Bridgestone Golf. Os participantes também poderão relaxar com massagens no Lounge do Spa Drika Saad, além de conhecer os benefícios do Pilates para golfe com os equipamentos e instrutores da D&D Pilates.’
Alegações de defesa:
10.13. Discutindo a inexistência de má-fé na assinatura do Termo de Convênio examinado, afirmou não ter agido em contrariedade ao ordenamento jurídico, que não houve ação ou omissão dolosa ou culposa de sua parte no caso e que foram observados os ‘ditames legais vigentes’, concluindo que ‘Nunca é em vão lembrar que a característica mais marcante de um convênio se traduz justamente em atingir um objetivo desejado pelas duas partes que o celebram, mediante união de esforços e unidade de desígnios para se obter êxito na ação que se quer implementar’ (peça 22, p. 8) .
Análise:
10.13.1. O responsável neste caso explora o tipo de conduta que tenha adotado na assinatura do Termo de Convênio, se houve má-fé ou não, se a conduta foi dolosa ou culposa. Importante ressaltar que o que se avalia nesta análise é a responsabilidade objetiva do defendente, cuja assinatura aprovadora do ajuste deu causa à liberação de recursos federais e, diante das irregularidades em sua aplicação, houve dano ao Erário. Tal situação é um fato confirmado, independentemente da motivação ou intenção do responsável, pelo que não podem ser tampouco aceitas suas alegações de defesa.
10.13.2. Além disso, o convênio é um instrumento mediante o qual as duas partes buscam atingir uma finalidade precipuamente pública. Outrossim, ao administrador público, é defeso perseguir qualquer interesse que não seja o público. No caso concreto, não ficou demonstrado o interesse público do ajuste, tendo em vista as características do evento, mormente o seu fechamento ao público. Aqui, considera-se relevante transcrever abaixo trecho do voto condutor do Acórdão 762/2011-TCU-Plenário, do Exmo. Ministro José Jorge (grifou-se) :
 (…) ‘não se vislumbra na atuação da ASBT interesse na promoção do turismo local no Estado de Sergipe e, ainda que se pudesse reconhecer que esses eventos movimentam a economia local, foge, a meu ver, ao interesse público a concessão de recursos federais para entidades privadas promoverem shows particulares com comprovadas fontes próprias de autofinanciamento.’
Alegações de defesa:
10.14. Concluiu sua defesa, afirmando que ‘Perante as constatações acima mencionadas, é fácil perceber que a assinatura do Convênio 748694/2010, celebrado com a Federação de Convention & Visitors Bureaux do Estado de São Paulo se deu em obediência às normas vigentes e dentro do princípio da presunção da legalidade’ (peça 22, p. 8) .
Análise:
10.14.1. Neste caso o responsável pretende voltar à discussão da observância das normas vigentes e do princípio de legalidade, quando já se demonstrou em algumas ocasiões anteriores que a aprovação do convênio foi ilegal, por contrariar a Lei 4.320/1964 no caso, e contrária às normas, por caracterizar indevidamente um evento privado como interesse público e, com isso, desafiar as disposições das Portarias MTur 153/2009 e 112/2013 e as determinações do TCU constantes do Acórdão 96/2008-TCU-Plenário.
10.14.2. Neste caso também não podem ser acolhidas as alegações de defesa do responsável.
11. Como se verifica na análise da defesa dos responsáveis Marcio Santiago de Oliveira e Federação de Convention & Visitors Bureaux do Estado de São Paulo, não foram apresentados elementos de análise ou comprovantes, além daqueles contidos na prestação de contas já analisada e reprovada pelo MTur, de modo que não tem suas informações o condão de elidir as irregularidades que lhes foram imputadas, assim permanecendo válido o débito apurado nas avaliações do Ministério concedente, não tendo a citação desta Corte logrado êxito no sentido do recolhimento, pelos mesmos, do valor impugnado aos cofres do Ministério concedente.
12. Da mesma forma, Carlos Alberto da Silva, Secretário Nacional de Políticas de Turismo à época da aprovação do convênio, em suas alegações de defesa, não logrou justificar sua atitude concordante com a celebração do ajuste, com inobservância dos termos da Portaria MTur 153/2009 e do item 9.6.2 do Acórdão 96/2008-TCU-Plenário, este último ora reprisado:
9.6. determinar ao Ministério do Turismo que, quando da análise de propostas de celebração de convênios ou contratos de repasse com entidades de natureza pública ou privada, verifique:
9.6.1. a pertinência temática do objeto do ajuste às diretrizes e metas estabelecidas no Plano Nacional do Turismo, no Plano Estadual de Turismo, caso exista, nos Planos Plurianuais e nas Leis de Diretrizes Orçamentárias, a fim de evitar o uso de recursos em dissonância com os programas de governo
9.6.2. se o objeto do convênio destina-se ao cumprimento do interesse público, evitando participar de ajustes em que o interesse seja fundamentalmente privado, sob pena de caracterizar subvenção social a entidade privada, que é vedada pela Lei de Responsabilidade Fiscal e pelo caput do art. 16 da Lei 4.320/1964;
13. Diante disso, consoante jurisprudência do Tribunal e considerando que as alegações de defesa apresentadas pelos responsáveis arrolados e regularmente citados não lograram afastar ou alterar as irregularidades que lhes foram atribuídas nos Relatórios de TCE 399/2015 (peça 1, p. 117-121) e de Auditoria 2369/2015 (peça 1, p. 137-139) , será proposto o julgamento pela irregularidade de suas contas, nos termos do art. 16, inciso III, alíneas ‘b’ e ‘c’, da Lei 8.443/1992, com aplicação da multa prevista no art. 57 da mesma lei.
13.1. De fato, questiona-se aqui, em essência, a celebração de um convênio que não se voltou ao interesse público. Ao assinar o instrumento do ajuste, mesmo tendo sido alertado pela consultoria jurídica de que deveria restar objetivamente demonstrado o interesse público e o atendimento das condicionantes do Acórdão 96/2016-TCU-Plenário, sua conduta foi conclusiva para ensejar o débito.
CONCLUSÃO
14. Na presente TCE não se questionou a regularidade da execução física do convênio, haja vista sólidos indícios, inclusive disponíveis na internet, de que o evento foi realizado. Também não se questionou a realização do evento em data que coincidia com o aniversário do Município, pois, de acordo com pesquisas realizadas, ele se insere no calendário de eventos de golfe nacional, e, portanto, seu objetivo é mais amplo do que a mera celebração do aniversário municipal. A irregularidade trazida aos autos é a utilização de recursos públicos para custear evento de natureza privada, fechado ao público em geral, e também sem nenhuma demonstração reversão dos valores recolhidos ao objeto.
15. As alegações de defesa apresentadas pelos responsáveis em nenhum momento afastou tal irregularidade. Existem diversas notícias de que só seria permitida a entrada de jogadores, patrocinadores e de seus convidados. Tal limitação rompe qualquer interesse público na avença. Os responsáveis em nenhum momento elidiram essa irregularidade.
16. Foram considerados responsáveis a entidade beneficiária dos recursos, seu dirigente máximo, e também o gestor do MTur que celebrou o acordo, tendo em vista que, mesmo tendo sido alertado pela consultoria jurídica do Ministério acerca da necessidade de demonstração do interesse público, celebrou o acordo com base em justificativa genérica calcada unicamente na promoção do turismo local.
17. Em razão das irregularidades observadas na prestação de contas dos recursos captados, não é possível concluir pela correta utilização dos recursos públicos, em razão do caráter privado dos eventos, tendo sido confirmado que o torneio Aberto Damha Golf Club - Taça São Carlos de Golfe não foi aberto ao público, permitida apenas a entrada dos jogadores, sócios do clube e convidados dos patrocinadores do evento, e, assim, restou configurado que os recursos públicos repassados por meio do convênio são espécie de subvenção social a entidade privada fora dos casos permitidos no caput do art. 16 da Lei 4.320/1964 e contrariando o disposto no item 9.6.2 do Acórdão 96/2008-TCU-Plenário, sendo cabível o julgamento pela irregularidade das contas da Federação de Convention & Visitors Bureaux do Estado de São Paulo e de seu presidente à época, Marcio Santiago de Oliveira, solidariamente, nos termos do art. 16, inciso III, alíneas ‘b’ e ‘c’, da Lei 8.443/1992, com aplicação a ambos da multa prevista no art. 57 da mesma Lei, pois não foi possível verificar a boa-fé dos responsáveis.
18. Considerando-se que o Secretário Nacional de Políticas de Turismo à época da aprovação do convênio, Carlos Alberto da Silva, foi citado pela aprovação do ajuste, com inobservância da legislação aplicável e dos termos do Acórdão 96/2008-TCU-Plenário, e assim considerado responsável solidário pelo débito gerado em razão das irregularidades apuradas e não saneadas com suas alegações de defesa, impõe-se que sejam suas contas também julgadas irregulares, em solidariedade com os demais responsáveis, com base nos mesmos dispositivos da Lei 8.443/1992, e que também lhe seja aplicada a multa prevista no seu art. 57, pois tampouco foi possível verificar a sua boa-fé.
PROPOSTA DE ENCAMINHAMENTO
19. Diante do exposto, submetemos os autos à consideração superior, propondo:
19.1. Com fundamento nos arts. 1º, inciso I, 16, inciso III, alíneas ‘b’ e ‘c’, 19, caput, e 23, inciso III, da Lei 8.443/1992, c/c os arts. 1º, inciso I, 209, incisos II e III, 210 e 214, inciso III, do Regimento Interno/TCU, julgar irregulares as contas da Federação de Convention & Visitors Bureaux do Estado de São Paulo - FC&VB-SP (07.471.844/0001-60) , de seu Presidente, Marcio Santiago de Oliveira, (XXX.250.668-XX) e de Carlos Alberto da Silva (XXX.797.948-XX) , Secretário Nacional de Políticas de Turismo à época, em decorrência da reprovação da prestação de contas do Convênio 1452/2010, SIAFI/SICONV 748694, destinado à realização do projeto ‘IV Aberto Damha Golf Club Taça São Carlos de Golfe’, em razão das condutas abaixo descritas, e condená-los solidariamente ao pagamento da importância especificada, atualizada monetariamente e acrescida dos juros de mora, calculados a partir da data original do débito até a sua efetiva quitação, fixando-lhes o prazo de 15 (quinze) dias, para que comprovem, perante o Tribunal, o recolhimento da referida quantia aos cofres do Tesouro Nacional, nos termos do art. 23, inciso III, alínea ‘a’, da Lei 8.443/1992 c/c o art. 214, inciso III, alínea ‘a’, do Regimento Interno/TCU;
Condutas da Federação de Convention & Visitors Bureaux do Estado de São Paulo e de seu Presidente, Marcio Santiago de Oliveira: receber recursos federais para a realização do projeto IV Aberto Damha Golf Club - Taça São Carlos de Golfe, sem que os eventos fossem abertos ao público em geral, sendo permitida a entrada somente dos jogadores, seus convidados, sócios do clube e convidados dos demais patrocinadores do evento, com a cobrança dos convites e das inscrições dos jogadores, assim caracterizando-se como evento de interesse privado, o que configurou subvenção social a entidade privada fora dos casos permitidos no caput do art. 16 da Lei 4.320/1964 e contrariando o disposto no item 9.6.2 do Acórdão 96/2008-TCU-Plenário.
Condutas de Carlos Alberto da Silva, Secretário Nacional de Políticas de Turismo à época: aprovar a celebração do convênio, assinando o termo do ajuste para realização do projeto IV Aberto Damha Golf Club - Taça São Carlos de Golfe, sem que os eventos fossem abertos ao público em geral, sendo permitida a entrada somente dos jogadores, seus convidados, sócios do clube e convidados dos demais patrocinadores do evento, assim caracterizando-se como evento de interesse privado, o que configurou subvenção social a entidade privada fora dos casos permitidos no caput do art. 16 da Lei 4.320/1964 e contrariando o disposto no item 9.6.2 do Acórdão 96/2008-TCU-Plenário.
	Data da ocorrência
	Valor (R$) 

	15/10/2010
	147.000,00

Valor atualizado, com incidência de juros, até 16/3/2017: R$ 269.826,30 (peça 23) 
19.2. Aplicar à Federação de Convention & Visitors Bureaux do Estado de São Paulo - FC&VB-SP (07.471.844/0001-60) , ao seu Presidente, Marcio Santiago de Oliveira (XXX.250.668-XX) , e a Carlos Alberto da Silva (XXX.797.948-XX) , Secretário Nacional de Políticas de Turismo à época, a multa prevista no art. 57 da Lei 8.443/1992, c/c o art. 267 do Regimento Interno/TCU, com a fixação do prazo de quinze dias, a contar da notificação, para comprovar, perante o Tribunal (art. 214, inciso III, alínea ‘a’, do Regimento Interno/TCU) , o recolhimento da dívida aos cofres do Tesouro Nacional, atualizada monetariamente desde a data do acórdão que vier a ser proferido até a do efetivo recolhimento, se for paga após o vencimento, na forma da legislação em vigor;
19.3. Autorizar, desde logo, nos termos do art. 28, inciso II, da Lei 8.443/1992, a cobrança judicial da dívida, caso não atendida a notificação.
19.4. Autorizar, caso requerido e se o processo não tiver sido remetido para cobrança judicial, o parcelamento das dívidas em até 36 (trinta e seis) parcelas mensais e consecutivas, nos termos do art. 26 da Lei 8.443/1992 c/c o art. 217 do RI/TCU, fixando-se o vencimento da primeira parcela em 15 dias, a contar do recebimento da notificação, e os das demais a cada 30 dias, devendo incidir sobre cada valor mensal os correspondentes acréscimos legais, na forma prevista na legislação em vigor, bem como esclarecer ao responsável que, em caso de parcelamento da dívida, a falta de pagamento de qualquer parcela importará no vencimento antecipado do saldo devedor (art. 217, § 2º, do RI/TCU) ;
19.5. Remeter cópia da deliberação que vier a ser proferida, bem como do relatório e do voto que a fundamentarem, aos responsáveis, ao Ministério do Turismo e à Procuradoria da República no Estado de São Paulo.”
2.	O Ministério Público junto ao TCU, por sua vez, se manifestou nos seguintes termos (peça 28) :
“Trata-se de tomada de contas especial instaurada em desfavor da Federação de Convention & Visitors Bureaux do Estado de São Paulo - FC&VB-SP (07.471.844/0001-60) e de seu dirigente, Marcio Santiago de Oliveira (XXX.250.668-XX) com impugnação total das despesas do Convênio 1.452/2010 (peça 1, p. 31-70) , firmado entre o Ministério do Turismo e a referida entidade, tendo por objeto o projeto ‘IV Aberto Damha Golf Club Taça São Carlos de Golfe’, com vigência até 30/11/2010. Para tanto, foram previstos R$ 163.350,00, sendo R$ 147.000,00 (15/10/2010) em valores federais.
Após a instrução regular, considerando ter sido realizado evento com restrições de público que comprometeriam o interesse público que justificou o recebimento de recursos federais, caracterizando espécie de subvenção social não autorizada, a unidade técnica propôs julgar irregulares as contas dos responsáveis FC&VB-SP, Marcio Santiago de Oliveira (presidente da FC&VB-SP) e Carlos Alberto da Silva (Secretário Nacional de Políticas de Turismo à época, CPF XXX.797.948-XX) , com fulcro no art. 16, III, ‘b’ e ‘c’, da Lei 8.443/92, condenando-os em débito solidário pelo valor total repassado e aplicando-lhes, individualmente, a multa prevista no art. 57 da referida lei.
II
Feito esse relato, pedimos vênias para divergir da Secex/SP (peça 24) e propor que as presentes contas sejam julgadas regulares com ressalva, com fulcro no art. 16, II, da Lei 8.443/92, dandolhes quitação e expedindo-se determinações ao órgão concedente.
Primeiramente, cabe ressaltar que não se questiona nesta TCE a realização do evento, tampouco das atividades de apoio a ele relacionadas, haja vista o ateste de técnico do MTur presente no local, apresentando farto relatório descritivo e fotográfico que revela uma ocorrência conforme o pactuado. Tampouco se impugna eventual coincidência entre o período daquela realização e as comemorações do aniversário do município, haja vista o evento em questão ocorrer mesmo naquele período e constar dos calendários atinentes à modalidade esportiva.
Diversamente, a controvérsia aqui reside no fato de terem sido destinados valores federais para custear evento que, em posterior análise do órgão concedente foi considerado privado por não franquear acesso ao público em geral, independentemente de qualquer fomento ao turismo local. Nessa premissa, o parecer final do MTur reprovou o convênio e imputou débito integral à entidade convenente e seu dirigente, conclusão com a qual anuiu a unidade técnica do Tribunal, que ainda acrescentou a responsabilização solidária do então Secretário Nacional de Políticas de Turismo.
Com a devida vênia, discordamos dessa proposta de condenação, pois, apesar dos posteriores questionamentos do próprio MTur quanto ao interesse público no objeto (Parecer de Análise Técnica 523/2014, Peça 1, p. 91-94; Relatório de TCE 399/2015, peça 1, p. 117-121; e Relatório de Auditoria 2369/2015, peça 1, p. 137-139) , os elementos da prestação de contas e o Relatório de Supervisão in loco 313/2010, elaborado pelo então Diretor de Gestão Estratégica do MTur (peça 1, p. 75-84 e 85-88) evidenciam uma execução daquilo que foi pactuado. Aliás, desde a proposição do convênio foi definido o objeto de fomento ao turismo local como sendo o mencionado evento de golfe, inclusive a forma como seria realizado e seu público alvo, conforme descrito no Plano de Trabalho (peça 1, p. 9) .
No presente caso, a ponderação consiste em aferir se o caráter restritivo do evento afasta, de maneira categórica, a possibilidade de concretização do interesse público no fomento ao turismo. Em nosso entendimento, considerando o contexto do ajustamento do interesse público no convênio ora analisado e sua fiscalização pelo MTur, não se justifica a reprovação das presentes contas. Nesse sentido, verifica-se nos autos uma realização nos termos pactuados, supervisionados e atestados pelo próprio MTur, nada obstante esse mesmo órgão, passados quatro anos do evento, tenha mudado drasticamente sua compreensão no que tange à realização do interesse público e reprovado o convênio desde a sua celebração, sendo posteriormente acompanhado nessa conclusão pela unidade técnica do Tribunal.
Quanto à entidade convenente e seu dirigente, dadas as evidências de cumprimento do objeto pactuado conforme atestado à época em vistoria do próprio MTur, não se justifica a responsabilização. Formularam proposta de convênio em cujo objeto se pode vislumbrar, no essencial, potencial de fomento, qualificação e consolidação do turismo local, ademais, sendo ela aprovada pelo órgão concedente e resultando no convênio ora impugnado.
Por sua vez, relativamente ao gestor do órgão concedente, parece razoável considerar que tenha agido amparado por manifestações técnicas e jurídicas favoráveis, num contexto de contingenciamento e estando na sede do MTur, distante da localidade do evento. A propósito, não parece razoável compreender como ressalva jurídica à celebração do convênio a observação de caráter geral lançada pela Conjur/MTur no sentido de que o interesse público deveria ser justificado à luz do disposto no item 9.6.2 do Acórdão 96/2008-TCU-Plenário. Tal observação não significa que o interesse público fosse questionável no caso concreto e que demandava justificativas adicionais, pois, a despeito dela, aquele órgão jurídico manifestou-se favoravelmente à celebração do convênio.
Nesse contexto, apesar das limitações no acesso ao evento para o público em geral, cabe ponderar qual seria fundamentalmente o objetivo do convênio: fomento do turismo local ou acesso amplo e irrestrito do público a um evento com esse propósito? Além disso, um acesso sem quaisquer limites extrapolaria a capacidade do evento, o qual teve seus custos e estrutura dimensionados para determinada quantidade de pessoas, o que, em tese, inviabilizaria a sua realização.
Por outro lado, vislumbramos alguma inadequação na celebração de convênio que tenha por objeto um evento fechado, de caráter elitista e que, aparentemente, não necessitaria do apoio federal para que ocorresse, haja vista ter múltiplos patrocinadores, em contrapartida com as limitadas possibilidades federais de fomento ao turismo em todo o país, o que certamente é questionável sob a ótica da razoabilidade e da moralidade.
Contudo, a definição do objeto do convênio é competência do MTur e se insere no mérito das políticas públicas de fomento ao turismo. Ademais, não se pode desconsiderar que o apoio em questão realmente foi pleiteado pela entidade convenente, mas também concedido e supervisionado in loco pelo concedente, revelando uma ocorrência nos termos que aquele mesmo órgão veio a impugnar após quatro anos de sua realização. Numa perspectiva de coerência, resultaria deslealdade do Poder Público conceder o apoio ao evento em questão, constatar sua realização em conformidade e, nada obstante, posteriormente retirá-lo, glosando integralmente as despesas realizadas.
De outra parte, não se respalda na prova dos autos a conclusão da análise de que tenha havido venda de ingressos para o evento. Tal afirmação decorre de interpretação sobre o conteúdo de website que à época noticiava o evento, mas que diverge da vistoria in loco e da própria definição do objeto no Plano de Trabalho. Logo, não parece razoável adotá-la como prova de condenação ou no intuito de inverter em desfavor dos responsáveis um suposto ônus probatório de que não tenha havido venda de ingressos para o evento patrocinado.
Na mesma linha, quanto a uma eventual cobrança de inscrição dos jogadores de golfe participantes, sem aprofundar na questão, sua ocorrência é provável e se respalda no Plano de Trabalho, apesar de não estar comprovada nos autos a arrecadação e a utilização desses valores. De toda forma, como despesas relacionadas, mencionou-se custeio de arbitragem, taxas esportivas, despesas dos competidores e confecção de materiais relacionados ao evento. Numa perspectiva razoável, são gastos contextualizados no plano de trabalho que previu inscrição de 250 jogadores e um público diário de 1.500 pessoas, sem venda de ingressos, mas cobrança de inscrição dos participantes e distribuição de convites nos termos previamente informados na proposta de convênio e aceitos pelo órgão concedente.
Nessas condições, a ausência dessa comprovação não seria motivo suficiente para resultar na condenação dos responsáveis, mostrando-se dispensável em face das peculiaridades do caso concreto, seja por representar uma materialidade provavelmente baixa ou mesmo pela contradição entre as manifestações do próprio MTur no que tange à definição do objeto de interesse público para fins de celebração do convênio, sua fiscalização in loco e o parecer final sobre aquela realização.
Se foi inadequada ou inconsistente a própria definição do interesse público no objeto pactuado e fiscalizado, entendemos que não se justificam condenações das partes concedente e convenente, mas determinações ao MTur visando coibir futuras ocorrências, orientando-se no sentido de que o objeto de interesse público no fomento ao turismo seja devidamente justificado, como regra, abstendo-se de apoiar eventos fechados ou com restrições ao acesso do público em geral, justificando-se prévia e expressamente eventuais exceções.
III
Desse modo, com vênias por divergir da Secex/SP (peça 24) , propomos que sejam julgadas regulares com ressalva as contas da Federação de Convention & Visitors Bureaux do Estado de São Paulo - FC&VB-SP (07.471.844/0001-60) , de Marcio Santiago de Oliveira (presidente da FC&VB-SP, CPF XXX.250.668-XX) e de Carlos Alberto da Silva (Secretário Nacional de Políticas de Turismo à época, CPF XXX.797.948-XX) , com fulcro no art. 16, II, da Lei 8.443/92, dando-lhes quitação, e expedindo-se ao Ministério do Turismo (MTur) as seguintes determinações:
Abstenha-se de patrocinar eventos fechados ou com restrições ao acesso do público em geral, motivando prévia e expressamente, mediante pareceres técnico e jurídico, os casos que, no entender desse órgão, apesar daquelas limitações se mostrem realmente justificáveis em razão do interesse público na promoção do turismo;
Abstenha-se de firmar convênios e similares nos quais não se verifique uma real necessidade do patrocínio federal por parte do proponente convenente - especialmente quando este não for ente público, mas entidade privada -, ponderando-se, em cada caso, se há suficiência de fontes de custeio provenientes de patrocinadores diversos ou da própria entidade beneficiária em contraposição à limitação de recursos federais para satisfazer à demanda por fomento ao turismo em todo o país;
Defina o interesse público no fomento ao turismo em seus convênios e similares de modo a obstar que sejam firmados instrumentos que venham a realizar interesses preponderantemente privados ou cujo interesse público seja questionável;
Defina, em seus instrumentos de convênio e similares objetivando o patrocínio de eventos de fomento ao turismo, cláusula estipulando ao convenente a obrigação de recolhimento aos cofres do Tesouro Nacional ou da comprovação da correta utilização no objeto de eventuais valores arrecadados a título de ingresso, inscrição ou quaisquer cobranças para fins de conferir acesso ao evento patrocinado;”
É o relatório.

não há.

Procurador Marinus Eduardo De Vries Marsico.

TOMADA DE CONTAS ESPECIAL. CONVÊNIO. MINISTÉRIO DO TURISMO. REALIZAÇÃO DE EVENTO. IMPUGNAÇÃO DAS DESPESAS. CITAÇÃO. AUSÊNCIA DE INTERESSE PÚBLICO NO EVENTO. CONSTATAÇÃO POSTERIOR. NOVO ENTENDIMENTO ADMINISTRATIVO. RETROATIVIDADE. IMPOSSIBILIDADE. BOA-FÉ OBJETIVA. LEI 13.655/2018. REGULARIDADE DAS CONTAS COM RESSALVA.

TOMADA DE CONTAS ESPECIAL (TCE)

Secretaria do TCU no Estado de São Paulo (Sec-SP).

Trata-se de tomada de contas especial (TCE) instaurada pelo Ministério do Turismo (MTur) em desfavor de Márcio Santiago de Oliveira, Presidente da Federação de Convention & Visitors Bureaux do Estado de São Paulo - FC&VB-SP, em razão da impugnação de despesas do Convênio 1452/2010 (Siafi/Siconv 748694) , que tinha por objeto o apoio à realização do evento intitulado “IV Aberto Damha Golf Club Taça São Carlos de Golfe”.
O convênio foi firmado no valor de R$ 163.350,00, sendo R$ 147.000,00 à conta do órgão concedente e R$ 16.350,00 referentes à contrapartida da entidade convenente. Os recursos federais foram liberados por meio da ordem bancária 2010OB801441, de 15/10/2010.
Na fase interna da TCE, o órgão concedente concluiu pela impugnação de despesas, devido à irregularidade na execução físico-financeira, conforme consignado nas notas técnicas 523/2014 e 13/2015 e no relatório de TCE 399/2015.
No âmbito do TCU, foram promovidas as citações solidárias da empresa Federação de Convention & Visitors Bureaux do Estado de São Paulo - FC&VB-SP e do então dirigente, Márcio Santiago de Oliveira, em decorrência da Súmula-TCU 286, e de Carlos Alberto da Silva, Secretário Nacional de Políticas de Turismo à época, por ter deixado de observar o disposto no item 9.6 do Acórdão 96/2008-TCU-Plenário e por ter aprovado celebração de convênio com nítido interesse privado.
Em sua análise de mérito, a unidade instrutora concluiu pela rejeição das alegações de defesa apresentadas pelos responsáveis e propôs julgar irregulares suas contas, com a imputação integral do débito e a aplicação da multa prevista no art. 57 da Lei 8.443/1992.
O Ministério Público junto ao TCU, por sua vez, divergindo da unidade instrutora, propôs sejam as presentes contas julgadas regulares com ressalva, com fulcro no art. 16, II, da Lei 8.443/92, dandolhes quitação e expedindo-se determinações ao órgão concedente, por entender, em síntese, que o objeto pactuado fora executado.
Não obstante o habitual zelo da unidade instrutora, entendo que o processo merece o desfecho encaminhando pelo nobre parquet, com ajustes.
II
O cerne da controvérsia reside em definir se o posterior entendimento administrativo de que determinado evento não atenderia primordialmente ao interesse público teria aptidão para ensejar a reprovação das contas dos responsáveis e a glosa dos valores envolvidos.
Inexistem questionamentos a respeito da realização do evento, tampouco das atividades de apoio a ele relacionadas. Houve ateste de técnico do MTur presente no local, apresentando farto relatório descritivo e fotográfico, que revela uma ocorrência conforme o pactuado. Tampouco se impugnou eventual coincidência entre o período daquela realização e as comemorações do aniversário do município. Os elementos da prestação de contas evidenciam uma execução daquilo que foi pactuado.
Semelhantemente, é inconteste a realização de um evento com caráter restritivo e elitista, o que, aparentemente, não necessitaria do apoio federal para que ocorresse, contando com múltiplos patrocinadores, em contrapartida das limitadas possibilidades federais de fomento ao turismo em todo o país, algo certamente questionável sob a ótica da razoabilidade e da moralidade. 
Ocorre que esse não foi o entendimento do MTur ao examinar a proposta de convênio formulada pela FC&VB-SP. Passados quatro anos do evento, mudou-se drasticamente sua compreensão no que tange à realização do interesse público e reprovou o convênio desde a sua celebração.
De certo que, como discorrido pelo Ministério Público de Contas, a definição do objeto do convênio é competência do MTur e se insere no mérito das políticas públicas de fomento ao turismo. Interpretação distinta violaria o princípio constitucional da separação de poderes (art. 2º da CF/88) . Por isso, é relevante verificar se o caráter restritivo do evento afastaria, de maneira categórica, a possibilidade de concretização do interesse público no fomento ao turismo, elemento esse indicado para sua aprovação.
Ao refletir sobre essas circunstâncias, entendo necessário prestigiar, no presente caso, o princípio da boa-fé, manifestado por meio da legítima confiança e da vedação ao comportamento contraditório.
III
O princípio da legalidade constitui uma norma-matriz do regime jurídico-constitucional aplicado à Administração Pública (art. 37, caput, da CF/88) . Há uma clara distinção na pirâmide kelseniana entre a lei e o ato administrativo, devendo este jungir-se aos contornos legais, conforme se extrai da inteligência do art. 2º, parágrafo único, “c”, da Lei 4.717/65 (Lei da Ação Popular) . Por isso, ao se deparar com ilegalidade, a Administração tem não apenas o poder, mas o poder-dever de anular o ato ilegal.
A Constitucional Federal de 1988 conferiu status constitucional a uma série de normas administrativas. Ao lado do princípio da legalidade, concorrem, em igual hierarquia, os demais princípios da Administração Pública, tais como os da moralidade, impessoalidade, segurança jurídica, eficiência, razoabilidade, proporcionalidade e a boa-fé. Logo, é possível que o princípio da legalidade seja mitigado, fazendo preponderar outros princípios igualmente relevantes, de modo que possa melhor atender o interesse público. É exatamente por isso que as Súmulas 346 e 473 do STF dispõem que “a administração pode anular” o ato ilegal. Se houver situações em que outros valores constitucionais preponderem no caso concreto, eventual anulação iria de encontro, e não ao encontro do interesse público.
Embora tradicionalmente estudado no âmbito do Direito Civil, o princípio da boa-fé é também a aplicável à Administração Pública. E penso que isso deve se dar com mais razão ainda. Seria um contrassenso entender que aquele que possui liberdade mais restrita estaria sujeito a parâmetros de controle mais tênues.
A Lei 9.784/1999, que rege o processo administrativo em âmbito federal, previu expressamente a observância ao princípio da boa-fé. Fê-lo em duas oportunidades: arts. 2°, parágrafo único, IV, ao determinar a observância do critério de atuação segundo padrões éticos de probidade, decoro e boa-fé, e o art. 4°, inciso II, ao dispor que são deveres do administrado, perante a Administração, proceder com lealdade, urbanidade e boa-fé. O primeiro refere-se à boa-fé da Administração Pública; o segundo, do administrado.
O princípio da boa-fé atua como importante elemento para aferição da legitimidade de um ato administrativo. Dentre suas funções, no âmbito da Administração Pública, está a de conservar os vínculos firmados entre a Administração e o administrado, baseando-se nos princípios da confiança, lealdade e verdade. Tais princípios constituem elementos materiais da boa-fé, de modo que se possa flexibilizar ou temperar o princípio da estrita legalidade.
Ainda no campo da boa-fé, pertinente citar a vedação ao comportamento contraditório (venire contra factum proprium) . Trata-se de parâmetro de verificação da eticidade que visa impedir que uma das partes, após ter gerado uma legítima expectativa na outra, aja de forma incoerente com a conduta anterior. Ela também se aplica ao Poder Público. Nesse sentido, o STF, na Ação Cível Originária 79/MT, conforme recordado pelo Ministro Benjamin Zymler (Acórdão 174/2019-TCU-Plenário) , assim se manifestou:
“Ora, assim como fazem os direitos alemão, francês, espanhol e italiano, o ordenamento brasileiro revela, na expressão de sua unidade sistemática e na sua aplicação, a reverência aos princípios ou subprincípios conexos da segurança jurídica e da proteção da confiança, sob a compreensão de que nem sempre se assentam, exclusivamente, na observância da pura legalidade ou das regras stricto sensu. Isto significa que situações de fato, quando perduram por largo tempo, sobretudo se oriundas de atos administrativos, que guardam presunção e aparência de legitimidade, devem estimadas com cautela quanto à regularidade e à eficácia jurídicas, até porque, enquanto a segurança é fundamento quase axiomático, perceptível do ângulo geral e abstrato, a confiança, que diz com a subjetividade, só é passível de avaliação perante a concretude das circunstâncias.
A fonte do princípio da proteção da confiança está, aí, na boa-fé do particular, como norma de conduta, e, em consequência, na ratio iuris da coibição do venire contra factum proprium. Tudo isso implica a vinculação jurídica da Administração Pública às suas próprias práticas, ainda quando ilegais na origem. O Estado de Direito é sobremodo Estado de confiança”.
A proteção da confiança do administrativo foi recentemente reforçada pela Lei 13.655/2018, com o fito de incluir no Decreto-Lei 4.657, de 4/9/1942 (Lei de Introdução às Normas do Direito Brasileiro) disposições sobre segurança jurídica e eficiência na criação e na aplicação do direito público, dentre as quais destaco:
Art. 24. A revisão, nas esferas administrativa, controladora ou judicial, quanto à validade de ato, contrato, ajuste, processo ou norma administrativa cuja produção já se houver completado levará em conta as orientações gerais da época, sendo vedado que, com base em mudança posterior de orientação geral, se declarem inválidas situações plenamente constituídas.
Parágrafo único. Consideram-se orientações gerais as interpretações e especificações contidas em atos públicos de caráter geral ou em jurisprudência judicial ou administrativa majoritária, e ainda as adotadas por prática administrativa reiterada e de amplo conhecimento público.
IV
Todas essas circunstâncias me levam a entender que, ao ter reputado como de interesse público o evento executado pela FC&VB-SP e constatado sua realização em conformidade, não pode o MTur, posteriormente, reinterpretar a proposta e concluir pela inexistência de interesse público, determinando a restituição dos valores e julgando irregulares as contas dos envolvidos, sob pena de vulnerar o princípio da boa-fé.
Na qualidade de cidadão, não discordaria da conclusão de que foi inadequada a celebração do convênio ao evento executado. Mas foi a opção do gestor, adotada no âmbito de suas prerrogativas. De qualquer forma, não é dado ao Poder Público agir com deslealdade.
Considero pertinente o encaminhamento sugerido pelo Ministério Público de Contas, desde que veiculado sob a forma de recomendação. Ainda que considere conveniente coibir futuras ocorrências semelhantes às que estão sendo analisadas, cabe ao Ministério definir mais propriamente se determinada política – materializada num convênio específico – está conectada com o interesse público, em consonância com as legítimas escolhas políticas, observada a razoabilidade.
Nesse cenário, exsurge o dever de julgar regulares, com ressalva, as contas dos responsáveis, com amparo no art. 16, II, da Lei 8.443/92.
	Ante o exposto, voto por que o Tribunal adote o Acórdão que ora submeto à deliberação deste Colegiado.
TCU, Sala das Sessões Ministro Luciano Brandão Alves de Souza, em 30 de abril de 2019.
Ministro BRUNO DANTAS
Relator